臺灣高等法院民事裁定
111年度抗字第162號
抗  告  人  方榕  


相  對  人  塗閎程
上列當事人間請求所有權移轉登記事件，抗告人對於中華民國11
0年10月29日臺灣新北地方法院110年度訴字第2520號所為裁定提
起抗告，本院裁定如下：
    主  文
原裁定關於核定訴訟標的價額部分廢棄。
本件訴訟標的價額應核定為新臺幣貳佰肆拾壹萬柒仟伍佰貳拾伍
元。
    理  由
一、抗告意旨略以：本件伊係提起請求所有權移轉登記訴訟（下
    稱本件訴訟），應以建物現值及公告土地現值為核定訴訟標
    的價額之標準，而抗告人起訴請求移轉之門牌號碼新北市○○
    區○○街000號4樓之房屋含其基地土地（下合稱系爭不動產）
    ，其房屋之課稅現值為新臺幣(下同)56,300元，土地之公告
    現值為344萬元，是本件綜合系爭不動產之所有條件而得出
    較為實際之客觀價額應為349萬6,300元，原裁定以內政部不
    動產交易實價查詢資料認為14萬9,000元/㎡，核定系爭不動
    產房地訴訟標的價額為483萬5,050元，自有不當。又本件抗
    告人起訴係主張因抗告人於被繼承人生前，將系爭不動產1/
    2所有權借名登記於被繼承人名下，嗣被繼承人死亡後，該
    借名登記之1/2所有權，由抗告人與相對人公同共有，是抗
    告人提起本件訴訟之訴訟標的客觀可受之利益，應再扣除抗
    告人本身應繼分之1/4為計算，始屬正確。然原裁定逕以系
    爭不動產交易價額1/2計算，實有不當。爰聲明請求廢棄原
    裁定關於核定訴訟標的價額部分。
二、按訴訟標的之價額，由法院核定。核定訴訟標的之價額，以
    起訴時之交易價額為準；無交易價額者，以原告就訴訟標的
    所有之利益為準。法院因核定訴訟標的之價額，得依職權調
    查證據。為民事訴訟法第七十七條之一第一項、第二項及第
    三項所明定。準此，訴訟標的價額之核定，固屬法院職權，
    惟法院核定該價額並非漫無限制，仍應調查事實，依客觀情
    況定之。又動產或不動產之交易價額常受買賣雙方之需求、
    主觀好惡、目的及利用價值等之影響，若當事人間就該交易
    價額有所爭執，尤應調查實際情形以為核定訴訟標的價額之
    依據。是此所謂之交易價額，應係指客觀之市場交易價額而
    言（最高法院99年度台抗字第88號裁定意旨參照）。
三、經查：
　　㈠抗告人於原法院起訴主張，於民國97年間將系爭不動產之1
      /2所有權借名登記於抗告人之配偶𡍼秀卿，而系爭不動產
      有關修繕及稅務之費用仍由抗告人繳納，嗣𡍼秀卿過世，
      繼承人為抗告人與相對人2人，因系爭不動產係借名登記
      之法律關係，抗告人爰依民法第179條、第767條及類推適
      用民法第541條第2項規定，請求相對人應將其應繼分即系
      爭不動產1/4所有權，返還予抗告人，有抗告人之民事起
      訴狀在卷可稽（見原法院卷第11至15頁）。是本件訴訟標
      的價額應以抗告人系爭房地之客觀交易價額為準，並以抗
      告人其起訴時所受之客觀利益核定之。又審酌現行行政機
      關就不動產之交易價格已採實價登錄制度，鄰近不動產於
      一定期間內所登錄之交易價格，應更趨近於客觀之市場交
      易價格，故以系爭不動產房地合併按不動產實價登錄之價
      格計算起訴時之交易價格，自屬妥適。查抗告人起訴時之
      當月即110年10月，與系爭不動產房地同路段145號4樓之
      房地成交價格於110年8月時為149,000元/㎡，有不動產交
      易實價查詢服務網查詢資料在卷可稽（見原法院卷第79頁
      ）。該實價登錄之價額，建物建築完成年月、樓層等各項
      條件與系爭不動產相近，應可作為系爭不動產市場交易價
      格核定之參考依據。抗告人稱本件綜合系爭不動產之所有
      條件而得出較為實際之客觀價額應為349萬6,300元，雖據
      提出系爭不動產之土地登記第一類謄本、建物登記第一類
      謄本、新北市政府稅捐稽徵處房屋稅籍證明書及110年第2
      季新北市不動產市場分析季報在卷為憑（見本院卷第25至
      68頁），然土地公告現值係直轄市或縣（市）政府依平均
      地權條例第46條規定，對土地價值逐年檢討、調整、評估
      之結果，雖非不得據為核定訴訟標的價額之參考，但非當
      然與市價相當。若原告起訴時訴訟標的之實際市場成交價
      額低於或高於公告現值，仍應以實際市場交易價額為準；
      至房屋課稅現值固可作為法院核定房屋交易價值之參考資
      料，然其僅係稅捐機關課徵房屋稅之基準，與房屋之客觀
      市場交易價格未必相當，是尚無從據以推認系爭不動產於
      起訴時之客觀價值（最高法院110年度台抗字第139號、10
      0年度台抗字第866號裁定意旨參照）。又不動產市場分析
      季報，亦僅係預估房價趨勢，並不具客觀價值參考可言，
      是抗告人主張應以系爭不動產土地公告現值及房屋課稅現
      值計算訴訟標的價額，要無可採。
　　㈡至於抗告意旨另以本件訴訟抗告人就訴訟標的客觀可受利
      益應為其應繼分以外之1/4為計算，而非1/2為計算等語。
      經查，本件抗告人於起訴主張之事實為伊於97年間將系爭
      不動產之1/2所有權借名登記於抗告人之配偶𡍼秀卿，嗣�
      �秀卿過世，其繼承人為抗告人與相對人2人，就與相對人
      公同共有此1/2所有權，是抗告人提起本件訴訟之訴訟標
      的客觀可受利益，應再扣除抗告人應繼分之1/4為計算標
      準，抗告人係請求相對人應將其繼承之應繼分部分，即系
      爭不動產即1/4所有權（計算式：權利範圍1/2×1/2＝1/4）
      移轉返還，並以之計算，尚屬可採，原裁定逕依系爭不動
      產交易價額之權利範圍1/2計算，自未允妥。
　　㈢綜上所述，原法院查詢鄰近系爭不動產之不動產房地交易
      價額約為14萬9,000元/㎡，本件系爭不動產總面積共計為6
      4.9㎡，其訴訟標的價額即抗告人本件起訴所獲得之利益應
      為241萬7,525元（計算式：149,000元/㎡ ×64.9㎡ ×權利範
      圍1/4＝2,417,525，小數點以下四捨五入），是本件訴訟
      標的價額應核定為241萬7,525元。原裁定以系爭不動產交
      易價額之權利範圍1/2計算，即核定本件訴訟標的價額為4
      83萬5,050元，尚有未洽。抗告意旨指摘原裁定關於訴訟
      標的價額核定部分不當，求予廢棄，為有理由，應由本院
      將原裁定該部分予以廢棄，另行核定如主文第2項所示。
      至原裁定關於核定訴訟標的價額部分既由本院廢棄，則關
      於命補繳裁判費部分即失所附麗，原法院應依重新核定之
      訴訟標的價額計算第一審裁判費，另為適當之處理，附此
      敘明。　　
四、據上論結，本件抗告為有理由，爰裁定如主文。
中　　華　　民　　國　　111 　年　　4 　　月　　26　　日
                  民事第二十二庭
                      審判長法  官  張靜女
                            法  官  葉珊谷
                            法  官  朱漢寶
正本係照原本作成。
本裁定除以適用法規顯有錯誤為理由外，不得再抗告。如提起再
抗告，應於收受送達後10日內委任律師為代理人向本院提出再抗
告狀。並繳納再抗告費新臺幣１千元。
中　　華　　民　　國　　111 　年　　4 　　月　　27　　日

　　　　　　　　　　　　　  書記官  鄭兆璋